【裁判字號】    90,判,1441
【裁判日期】    900816
【裁判案由】    綜合所得稅
【裁判全文】
最  高  行  政  法  院  判  決                    九十年度判字第一四四一號
    原      告  甲○○
    被      告  財政部高雄市國稅局
    代  表  人  鄭宗典
右當事人間因綜合所得稅事件，原告不服行政院中華民國八十八年十一月三十日台八
十八訴字第四三四五○號再訴願決定，提起行政訴訟，本院判決如左：
    主  文
原告之訴駁回。
訴訟費用由原告負擔。
    事  實
緣原告係東寶工業股份有限公司（以下稱東寶公司）之股東，於民國八十四年六月與
其他股東蔡宗山等共六人，共同立具委託書，授權該公司董事長蔡耀明代為出售所持
有該公司之股份，蔡耀明於八十四年十一月二十六日與陳宏明訂立股份買賣契約書，
約定買賣股份總價並明定買方支付新台幣（下同）三千萬元予賣方作為購買股份訂金
，惟陳宏明支付一千萬元後，於八十五年時因未再付款，原告及其他股東乃沒入該筆
違約金一千萬元，並經各股東同意由該公司作為週轉資金，該款項核屬東寶公司與股
東間之資金往來，被告乃按原告持股比例歸戶核定原告其他所得五○○、○○○元，
歸課原告八十五年度綜合所得稅。原告不服，申經復查結果，未准變更，提起訴願、
再訴願，均遭決定駁回，遂提起行政訴訟，茲摘兩造訴辯意旨於次：
原告起訴意旨略謂：一、系爭契約文件，其名義雖為「股份買賣契約書」，實則係東
寶公司名下不動產之買賣，而非股東之股份出售。蓋(一)本件如係股份買賣，則系爭買
賣契約書之立約人甲方應為東寶公司股東之自然人，而非法人東寶公司。(二)本件如係
股份買賣，則買賣所得之訂金一千萬元，應直接匯入股東個人帳戶，而非匯入東寶公
司帳戶。(三)本件如係股份買賣，雙方應訂明每股作價多少及移轉股數多少，但系爭買
賣契約第一條之內容觀之，雙方係以東寶公司名下座落高雄縣大社鄉○○○段共七三
六坪之土地，每坪以九萬元計價，以土地總價新台幣一億五千六百二十四萬作為本件
買賣計價之標準，此乃不動產買賣之買賣習慣，而非股份之買賣習慣。(四)本件買賣之
標的實著眼於東寶公司之土地，此所以「股份」之估價亦以土地價值為唯一估價依據
，並未包括公司之其他資產（如機械設備、原料等），此即雙方契約第五條：動產部
分（機械設備、成品、原料）乙方（陳宏明）認要繼續經營時再商議，不在此約。作
如斯約定之緣由。二、查本件「股份買賣契約書」簽約之緣由，乃係陳宏明見東寶公
司位於旗楠公路旁，又近交流道，土地完整面積大，認有增值潛力，乃欲購買廠房所
在之「土地」，於是透過廖秋月仲介，惟因慮及土地買賣過戶需繳高達七千餘萬元之
土地增值稅，為避免繳納七千餘萬元之增值稅，雙方乃同意以轉讓股份方式，由陳宏
明取得公司股份總數之四分之三（如此陳宏明掌握公司多數股份，形同取得公司土地
處分權），如此可免繳交土地增值稅，減輕雙方負擔，故合議以每坪九萬元（約為公
告現值加四成）計算土地（含房屋）價格為一億五千六百二十四萬元，再以土地總價
乘以四分之三，即為陳宏明應付之股份價款。上開之事實，有證人即本件買賣介紹人
廖秋月於高雄地檢署檢察官訊問時，結證證稱：當初陳宏明要購買土地做為倉儲用，
叫我幫他介紹，後來我得知東寶公司要出售土地，我就引介他們認識等語；另證人姜
漢長亦證稱：本件確實是要購買土地，廖秋月帶陳宏明來看地，後來為了節稅，所以
用入股方式，以該筆土地四分之三面積，以每坪九萬元之價格折算成股金賣給陳宏明
。由上可知，本件買賣契約之標的，實質上即為土地，而非股份。三、按虛偽意思表
示，隱藏他項法律行為者，適用關於該項法律行為之規定，民法第八十七條第二項定
有明文。本件買賣契約之標的，名為「股份」，實為「土地」，買賣雙方訂立本件買
賣契約之伊始，即為規避買賣土地所課徵之土地增值稅，由雙方通謀為虛偽之「股份
」買賣。揆諸民法第八十七條第二項之意旨，本件買賣契約既隱藏土地買賣之法律行
為，即應適用該項法律行為之規定。是故，本件買賣契約之當事人即是東寶公司與陳
宏明，查東寶公司係依公司法設立之公司法人，並經經濟部核准設立有案，其出售公
司所有財產（土地），因故未能達成交易，而予沒入之訂金一千萬元，自屬東寶公司
之營利所得，而不應歸入公司股東出售股份之個人所得內。四、次按個人綜合所得稅
之課徵係採「現金基礎」，以已實現所得為限，即實際上有所得收入，且已實現才能
計課。本案買賣違約金一千萬元係由違約人陳宏明分三次直接匯入東寶公司0000
00000000帳戶八百萬元及000000000000帳戶二百萬元，而東寶
公司收到該款係用來償還銀行貸款，並未將該違約金發放予股東，且該違約金係因東
寶公司出售其名下土地，因故未能售出，所沒入之訂金，理應歸屬於東寶公司之營利
所得。故被告無故將之強制歸戶課稅，實有違法之嫌，並已違反實質課稅之原則，且
本案系爭訂金一千萬元尚在訴訟程序中，雖屢經檢察官不起訴之處分，然告訴人亦迭
次提起再議，全案尚未確定，尚有起訴之可能，告訴人亦可一併提起返還違約金之訴
，且告訴人亦曾委請律師來函要求返還系爭訂金，是本件理應等判決確定後再列入確
定年度所得課徵。五、請撤銷原處分及一再訴願決定等語。
被告答辯意旨略謂：一、緣原告係東寶公司股東，於八十四年六月間與其他股東蔡宗
山等共六人立具委託書，授權該公司董事長蔡耀明代為出賣所持有該公司之股份，蔡
耀明於八十四年十一月二十六日與買方陳宏明訂立股份買賣契約書，約定購買股份總
價並明定買方支付三仟萬元與賣方作為購買股份訂金，惟陳君支付一仟萬元後，八十
五年間因故未能達成交易，原告及其他股東乃沒入該筆訂金一仟萬元。原告等六名股
東既已出具委託書授權東寶公司董事長蔡耀明出售所持股份，所訂立之股份買賣契約
書中亦載明「經雙方協議求公司永續經營者負社會責任理念，爰承諾合作參與經營，
（東寶工業股份有限公司）資產重新估價認股並改組，由乙方（陳宏明）向甲方（原
告等股東）承買股份四分之三．．．二、協議成案乙方開立新台幣三仟萬元正與甲方
作為購買股份訂金。」足證雙方買賣標的為股份，並以公司不動產資產價值做為認股
價款之議價，而該筆款項經各股東與東寶公司協議，同意由該公司收款作為週轉資金
，該款項核屬公司與股東間之資金往來，財政部台灣省南區國稅局高雄縣分局按原告
持股比例歸課原告其他所得五○○、○○○元（10,000,000×1,000/20,000=500,000
），並通報被告併課原告本年度綜合所得稅，並無不合，請予維持。二、又蔡耀明八
十四年十一月二十六日與陳宏明簽定之股份買賣契約書，載明買受人陳宏明承買東寶
公司股份四分之三，以該公司坐落於高雄縣大社鄉○○○段之土地、房屋價值協議認
股價款，且原告稱該股份買賣契約書之簽定，係買賣雙方為規避購地之土地增值稅，
合意陳君以認股方式取得東寶公司經營權，應付之股款以東寶公司之不動產價值計算
等語，縱為屬實，亦難謂渠等買賣標的非東寶公司股份。另據原告與蔡耀明等其他股
東於八十五年十二月十日立具之協議書，協議渠等原擬轉讓之股權因買受人訂約後違
約，沒入訂金一仟萬元，該筆訂金各股東同意由東寶公司收帳作為週轉資金，益證原
告等股東係出售股份予陳宏明，該筆沒入之違約金屬各股東所得，否則若屬東寶公司
因售地不成沒入之收入，何須經各股東同意後始得由公司收帳作為週轉之用，訴稱該
筆訂金係匯入東寶公司帳戶，且該公司並未將該筆訂金發放予股東，該筆訂金為東寶
公司售地不成而沒入之所得云云，核不足採。三、查所謂通謀之意思表示，係指表意
人與相對人通謀無欲為其意思表示所拘束之意，而為意思表示者。本件陳宏明原意購
買東寶公司位於高雄縣大社鄉○○○段四二○－一號等八筆土地，因當事人雙方考慮
移轉土地須繳納鉅額之土地增值稅，乃改由陳君購買東寶公司之股份，亦經該公司之
股東同意，即原告等股東願以其所有部分股份轉讓陳君，且陳君亦有承受之意，雙方
並無阻止發生其股份移轉之法律效果之意思，顯係屬股份買賣。若陳君因買賣成立，
以大股東身分而利用公司土地，則屬經營權問題，是原告等股東授權東寶公司之董事
長蔡耀明與陳宏明所簽訂之股份買賣契約，自非無效。四、次查系爭一仟萬元於八十
五年度係因陳宏明未能完成交易而遭蔡耀明依約沒收，且該筆款項經各股東與東寶公
司協議同意由公司收款作為週轉資金，亦有該公司與其股東於八十五年十二月十日作
成之協議書影印本附案可稽，是被告以該款項屬公司與股東間之資金往來，按原告持
股比例歸戶核定原告其他所得，於法即無不合，原告所訴，顯無理由。五、請駁回原
告之訴等語。
    理  由
按凡不屬於行為時（下同）所得稅法第十四條第一項第一類至第八類之所得，為其他
所得，以其收入額減除成本及必要費用後之餘額為所得額，為所得稅法第十四條第一
項第九類定有明文。本件原告係東寶公司之股東，於八十四年六月與其他股東蔡宗山
等共六人，共同立具委託書，授權該公司董事長蔡耀明代為出售所持有該公司之股份
，蔡耀明於八十四年十一月二十六日與陳宏明訂立股份買賣契約書，約定買賣股份總
價並明定買方支付三千萬元予賣方作為購置股份訂金，惟陳宏明支付一千萬元後，於
八十五年時因未再付款，原告及其他股東乃沒入該筆違約金一千萬元，並經各股東同
意由該公司作為週轉資金，該款項核屬東寶公司與股東間之資金往來，被告乃按原告
持股比例歸戶核定原告其他所得五○○、○○○元，歸課原告八十五年度綜合所得稅
，原告不服，循序提起行政訴訟，主張：系爭股份買賣契約係為規避土地增值稅，合
意由買方以認股方式取得東寶公司經營權，實則為雙方通謀虛偽股份買賣，隱藏土地
買賣之法律行為，依民法第八十七條第二項規定，賣方為東寶公司，故沒入之一千萬
元為公司營利所得，不應歸入原告等股東之其他所得云云。經查，系爭股份買賣契約
書載有「經雙方協議求公司永續經營者負社會責任理念，爰承諾合作參與經營，資產
重新估價認股並改組，由乙方（陳宏明）向甲方（原告等股東）承買股份四分之三。
．．．協議成案，乙方開立新台幣三仟萬元正與甲方作為購買股份訂金。」足證雙方
買賣標的為股份，而非土地。次查：原告與蔡耀明等其他股東於八十五年十二月十日
立具協議書，協議同意將系爭沒入之一千萬元訂金由東寶公司收帳作為公司週轉資金
，益證該筆違約金屬原告等股東出售股份之所得，方須原告等股東同意始得由公司收
帳作公司週轉資金之用，自難認為係公司之營利所得。另查：系爭買賣契約書既明載
為「股份」買賣契約書，而其契約之標的均載明為「股份」而非「土地」，且公司並
未繳納土地增值稅，原告亦承認欲規避繳納土地增值稅，尚難依民法第八十七條第二
項規定認定系爭股份買賣契約為雙方通謀虛偽之「股份」買賣契約而隱藏「土地」買
賣之法律行為而認為係土地買賣契約，原告之此一訴稱，尚難採信。至系爭一千萬元
違約訂金既經原告同意由公司收帳作為公司週轉資金，依實質課稅原則，被告按原告
持股比例歸戶核定原告其他所得，亦無不合，原告主張系爭違約金仍在爭訟中，尚未
確定，不應歸課其他所得云云，亦不足採。從而原告所訴，均無足取，本件原處分揆
諸首揭規定，洵無違誤，一再訴願決定，遞予維持，俱無不合，原告起訴意旨，難謂
為有理由，應予駁回。
據上論結，本件原告之訴為無理由，爰依行政訴訟法施行法第二條、行政訴訟法第九
十八條第三項前段，判決如主文。
中    華    民    國      九十      年      八        月      十六      日
                    最 高 行 政 法 院  第 二 庭
                                審 判 長 法  官      陳  石  獅
                                         法  官      徐  樹  海
                                         法  官      彭  鳳  至
                                         法  官      高  啟  燦
                                         法  官      黃  合  文
右  正  本  證  明  與  原  本  無  異
                                         法院書記官  張  雅  琴
中    華    民    國      九十      年      八        月    二十二      日


司法院資訊處製作；財團法人民間司法改革基金會備份。
